最高法院刑事判決　　　　　　九十六年度台上字第三五二一號
上　訴　人　台灣高等法院台中分院檢察署檢察官
上　訴　人
即　被　告　甲○○
選任辯護人　林開福律師
上　訴　人
即　被　告　乙○○
選任辯護人　羅豐胤律師
上　訴　人
即　被　告　丙○○
　　　　　　　　　　號（
選任辯護人　宋永祥律師
　　　　　　盧昱成　律師
上　訴　人
即　被　告　丁○○
上列上訴人等因被告等殺人案件，不服台灣高等法院台中分院中
華民國九十六年四月十二日第二審判決（九十五年度上重訴字第
四八號，起訴案號：台灣台中地方法院檢察署九十三年度偵字第
九四六、六五九二、一二九一五號），提起上訴，本院判決如下
：
    主  文
原判決撤銷，發回台灣高等法院台中分院。
    理  由
本件原判決撤銷第一審關於論處上訴人即被告甲○○、乙○○、
丙○○共同殺人罪刑部分之判決，改判仍論被告甲○○、乙○○
、丙○○以共同殺人罪，處甲○○無期徒刑，褫奪公權終身，並
為相關從刑之諭知；乙○○、丙○○各有期徒刑拾貳年，均褫奪
公權陸年；並為相關從刑之諭知；及維持第一審論上訴人即被告
丁○○以從事業務之人，因業務上之過失致人於死罪，處有期徒
刑陸月，並諭知易科罰金之折算標準部分之判決，駁回檢察官及
丁○○在第二審之上訴，固非無見。
惟查：（一）有罪判決之事實，為判斷其適用法律當否之準據，
法院應將依職權認定與論罪科刑有關之事實，翔實記載，然後於
理由內逐一說明其憑以認定之證據，並使事實認定與理由說明，
互相適合，方為合法。倘事實認定與理由說明，不相一致，或事
實與理由之記載，前後齟齬，按諸刑事訴訟法第三百七十九條第
十四款後段規定，均屬判決理由矛盾之當然違背法令。原判決事
實記載：被告甲○○夥同其弟即被告乙○○及被告丙○○，共謀
共同由丙○○將原即身體孱弱不堪之黃錦隆以製造車禍意外之方
式致死，再由乙○○以家屬身分處理黃錦隆後事，及接洽醫院、
偵查機關，管制診斷證明書製作內容，以為詐領保險金之憑據，
由丙○○於民國九十二年十月十七日製造假車禍後，因黃錦隆自
同年月二十日起車禍傷勢已漸好轉，甲○○、乙○○見黃錦隆一
時未死，不耐久未領得保險金之結果，乃再接續同一殺人之故意
，在主治醫師反對黃錦隆出院之情形下，仍於同年月三十日堅持
將黃錦隆辦理自動出院，移往醫療設施較為簡略，由被告即執業
醫師丁○○在台中市○○區○○路八十六號經營之「佑仁診所附
設安養中心」，延至九十二年十一月四日上午八時三十分許，黃
錦隆果因先前車禍及糖尿病合併血糖控制不良，高血糖引發心肺
功能衰竭而死等情（原判決第三頁倒數第七行至第六頁第八行）
。如果屬實，係認定丙○○僅參與以製造車禍意外之方式，欲致
黃錦隆於死，惟未達到目的。而黃錦隆死亡原因乃因乙○○、甲
○○及丙○○先前製造之車禍及黃錦隆之糖尿病合併血糖控制不
良，高血糖，引發心肺功能衰竭致死；惟其判決理由內則說明「
本件黃錦隆之真正死因，應係血糖控制不良，引起之『高血糖滲
透壓非酮酸症候群』，導致急性呼吸窘迫症死亡。」，「被告甲
○○、乙○○、丙○○間就殺人與詐欺取財罪，有犯意之聯絡及
行為之分擔，均為共同正犯」等旨（原判決第二十九頁第八至十
行、四十三頁第一、二行），認定黃錦隆之致死原因，係出於血
糖控制不良所致，與上開車禍無關，且被告丙○○就甲○○、乙
○○強將黃錦隆送至「佑仁診所附設安養中心」之消極不作為殺
人部分，亦為共同正犯。其事實之認定與理由說明，不相一致，
已有判決理由矛盾之違誤。（二）原判決說明：「被告丁○○依
其醫療業務本負有採取適當救護醫療措施之義務，而對於嚴重糖
尿病患之黃錦隆，被告丁○○既於九十二年十一月三日即經由血
糖檢測，明確知悉黃錦隆血糖值逾600mg/dl，該數值確亦足以危
害病患之生命，有如前述，乃其竟疏未注意按正常治療流程，先
給予降血糖藥物控制血糖，再每二小時追蹤檢測血糖值變化，終
致黃錦隆因血糖控制不當，引起上述併發症死亡。」等旨（原判
決第二十九頁第十三至二十行），又證人即行政院國軍退除役官
兵輔導委員會台中榮民總醫院（下稱台中榮民總醫院）神經外科
醫師潘宏川醫師於警詢時證以：「（問：血糖多少算高？就會有
危險？）血糖指數如果超過一百一，就屬於糖尿病。如果指數超
過六百就會發生危險。」；且被告丁○○於警詢時亦供認：「（
問：黃錦隆轉到貴院後的初診情形？）我們有跟他做初診。發現
他意識模糊……血糖指數大於六百以上（我們的設備最多只能測
到六百……）」，「（根據貴院初診資料有無做內、外服藥物治
療？）有打營養針及治療褥瘡的抗生素，口服消炎藥，其他部分
就沒治療了」「（問：黃錦隆血糖共檢查過幾次？有無追蹤？）
只有住院時檢查過一次，沒有做過追蹤」各等語（見九十三年度
偵字第六五九二號卷第一宗第五十五、五十九、六十一頁）。果
該判決之認定及證人潘宏川、被告丁○○所供證無誤，被告丁○
○明知黃錦隆血糖數值已逾600mg/dl，如不服用降血糖藥物，足
以危害其生命，何以竟未積極為之治療，即時給予相關藥物，並
每二小時追蹤檢測其血糖數值之變化，為應有之觀察及醫療，以
免黃錦隆發生危險，卻竟消極不為任何救治措施，導致黃錦隆因
血糖控制不當而死亡，其所為有無符合主觀上「不確定故意」之
要件，而應負消極不作為犯之殺人罪責之情形？原判決理由未予
說明，亦有判決理由不備之違誤。（三）有罪判決，對於被告有
利之證據不採納者，應說明其理由，為刑事訴訟法第三百十條第
二款所明定，故有罪判決對於被告有利之證據，如不加以採納，
必須說明其不予採納之理由，否則即難謂無判決不備理由之違法
。原判決理由雖說明：被告甲○○、乙○○出具之被害人黃錦隆
於九十二年十一月三日書立之授權書，因該授權書上黃錦隆名字
下方之指印，係重複按捺，無從判別其真正等旨（原判決第三十
二頁第七至十二行）。惟內政部警政署刑事警察局（下稱刑事警
察局）九十五年十月二十七日刑紋字第０九五０一三八九五八號
函檢驗結果二、記載：「（第一審卷第一卷）第二三七之一、二
三九頁署名黃錦隆指紋，均與本局（刑事警察局）檔存黃錦隆指
紋卡之左拇指相符」等語（見原審卷第一卷第二四八至二五一頁
），果該函述內容無誤，應於被告等有利，原判決對該有利被告
等之證據，未予採信，並未說明其取捨之心證理由，即有判決理
由不備之違法。（四）客觀上為法院認定事實及適用法律之基礎
之證據雖已調查，而其內容未明瞭者，即與未經調查無異，如遽
行判決，仍屬應於審判期日調查之證據而未予調查。原審既認黃
錦隆之死因有再調查之必要，曾檢送黃錦隆於台中榮民總醫院、
佑仁聯合診所、光田綜合醫院、澄清綜合醫院及台中縣沙鹿鎮童
綜合醫院病歷各一份，函請國立台灣大學醫學院附設醫院鑑定黃
錦隆之死因，及該死因與被告丁○○之醫療行為，有無因果關係
等情，有原審九十五年八月二十五日九五中分通刑鳳九五上重訴
四八字第一一四八一號函在卷可憑（見原審卷第一宗第二五三至
二五四頁）。乃原審函請鑑定後，並未續予函查該鑑定之結果，
亦未說明不再予鑑定之理由，自有證據調查未盡及判決理由不備
之違誤。（五）當事人聲請調查之證據，如法院未予調查，又未
認其無調查之必要，以裁定駁回之，或於判決理由予以說明，而
該證據與待證事實復有重要之關係者，自屬應於審判期日調查之
證據未予調查之違法。查上訴人甲○○於九十五年十一月十三日
及同年月十六日向原審具狀請求將黃林隨於九十二年十一月十一
日分別授權被告甲○○、吳瑞堯律師之同意書及黃林隨之指紋卡
，送請法務部調查局鑑定該二份授權書上之指紋是否為真正等情
，有其刑事聲請狀及刑事陳報指紋卡狀在卷可按（見原審卷第二
宗第九頁、十四頁背面），原審恝置不理，並未說明不予鑑定之
理由，遽行判決，亦有判決理由不備之違誤。（六）按除刑事訴
訟法有特別規定外，已受請求之事項未予判決，或未受請求之事
項予以判決者，其判決當然為違背法令，同法第三百七十九條第
十二款定有明文。本件檢察官起訴之犯罪事實並未包括被告乙○
○、甲○○及丙○○對行政院勞工委員會勞工保險局行使偽造私
文書及詐欺部分之犯行，原判決對該未經起訴之部分，一併予以
論處，卻未說明何以得予一併審理之理由，難謂無判決不備理由
之違誤。（七）偽造之印章、印文或署押，方得依刑法第二百十
九條之規定，不問屬於犯人與否，予以沒收；故盜用他人真正印
章所蓋用之印文，該印文既非偽造之印章，自不得適用上開法條
之規定，宣告沒收。本件原判決主文雖就其中黃林隨之九十二年
二月二十四日開戶申請書上之「黃林隨」印文壹枚及黃錦隆九十
二年十一月三日授權書上之「黃錦隆」印文壹枚均諭知沒收；並
於原判決事實及理由認定：上開之「黃林隨」印文係出於偽造等
情。惟果該「黃林隨」之印文係屬偽造者，則該開戶申請書上之
存款印鑑卡上之「黃林隨」印文既有三個，有卷附「黃林隨」開
戶申請書之存款印鑑卡在卷可按（見九十三年度偵字第九四六號
卷第一卷第二一四頁正、背面），乃原判決竟僅就其中之一個印
文諭知沒收，其餘同屬應沒收部分置而不論，復未說明不予沒收
之理由，已嫌適用法則不當；且原判決事實記載：「……甲○○
為強化黃錦隆係單純車禍受害者之形貌，又逕於九十二年十一月
三日委由不知情之高孟真以電腦打印方式，列印授權書一份，交
由甲○○以所保管黃錦隆之印章盜蓋其上，而偽造黃錦隆授權其
處理存款帳戶、印章，請求賠償、保險理賠等內容之授權書一份
。」等語（原判決第八頁第九至十三行），似認定被告甲○○係
以所保管黃錦隆之印章盜蓋上開授權書等情。苟該部分之認定屬
實，黃錦隆之印文部分，既係被告甲○○盜用所保管之黃錦隆真
正印章蓋用者，而盜用他人真正印章所蓋之印文，並非偽造印章
之印文，自不在刑法第二百十九條所定必須沒收之列（本院四十
八年台上字第一一三號判例參照）。乃第一審判決竟就上開盜用
黃錦隆之印文部分，亦宣告沒收，亦有適用法則不當之違背法令
。以上或為上訴意旨所指摘，或為本院得依職權調查之事項，應
認原判決有撤銷發回之原因。
據上論結，應依刑事訴訟法第三百九十七條、第四百零一條，判
決如主文。
中　　華　　民　　國　九十六　年　　六　　月  二十九  日
                      最高法院刑事第五庭
                          審判長法官  林　增　福
                                法官  邵　燕　玲
                                法官  張　清　埤
                                法官  陳　世　雄
                                法官  蔡　國　在
      本件正本證明與原本無異
                                      書  記  官
中　　華　　民　　國　九十六　年　　七  　月 　 六    日
                                                    M
